【裁判字號】    98,訴,124
【裁判日期】    980331
【裁判案由】    請求撤銷贈與行為等
【裁判全文】
臺灣臺南地方法院民事判決               98年度訴字第124號
原      告  乙○○
訴訟代理人  林文鵬律師
被      告  甲○○
            丙○○
                        7號3.
上列當事人間請求撤銷贈與行為等事件，經本院於民國 98年3月
17日言詞辯論終結，判決如下：
    主  文
被告間就坐落台南市○區○○○段六一七之七三地號土地、權利
範圍一萬分之一三三，及其上同段七八九一建號，即建物門牌台
南市○○路二八八巷一七號三樓之二、權利範圍全部，於民國九
十七年十月一日所為贈與之債權行為及所有權移轉之物權行為應
予撤銷。
被告丙○○就前項不動產於民國九十七年十月九日所為以夫妻贈
與為登記原因之所有權移轉登記應予塗銷。
訴訟費用新台幣壹萬壹仟參佰玖拾伍元由被告負擔。
    事實及理由
一、本件原告起訴主張：
（一）原告於民國（下同）96年5月間投資被告甲○○與他人合
      夥興建之新店達觀溫泉別墅，並於同月25日書立投資協議
      書乙紙，約定由原告投資新台幣（下同）5,000萬元，而
      被告甲○○應於投資協議書簽訂後一年三個月（即97年8
      月25日）後連同該投資案之收益金額l 億元支付予原告，
      並分別簽立本票共計8紙以為擔保。惟迄97年8月25日前被
      告甲○○皆未依約給付原告1 億元之收益金額，原告遂於
      97年10月1 日向台灣屏東地方法院就被告甲○○財產聲請
      假扣押，經屏東地方法院以97年度裁全字第2090號准予假
      扣押後，嗣於97年10月16日向臺灣台北地方法院聲請強制
      執行，台北地方法院並於97年10月17日核發97執全字第
      2593號執行命令在案，原告另亦就本票聲請裁定執行，業
      經台灣屏東地方法院以97年度司票字第1868號裁定准予執
      行並確定在案，詎被告甲○○於97年10月3 日原告取得假
      扣押裁定後，意圖脫產，將其所有坐落台南市○區○○○
      段617-73地號土地、權利範圍133/10000，及其上同段
      7891建號，即建物門牌台南市○○路288巷17號3樓之2、
      權利範圍全部（下稱系爭房地），於97年10月1日贈與予
      其妻即被告丙○○，復於97年10月9日將系爭房地移轉登
      記予被告丙○○，致原告無法就系爭房地予以執行追償，
      而其賸餘之不動產、股票及其他財產，難以認定其價值足
      以清償一切債務，被告甲○○與丙○○間之贈與行為，核
      已損害原告之債權，爰依民法第244條第1項規定，訴請撒
      銷並塗銷所有權移轉登記等語。
（二）縱不論被告甲○○是否積欠被告丙○○債務，然被告二人
      就系爭房地抵償債務之範圍及數額皆無任何合意之情形下
      ，何來成立債務抵償之有？且被告甲○○既在無對價之情
      形下轉讓系爭房地予被告丙○○，而房地過戶登記之原因
      又為贈與，則被告甲○○顯係以無償贈與之原因過戶系爭
      房地予被告丙○○。再參以被告問就系爭房地所為贈與行
      為之時間點係原告已取得假和押裁定，是其贈與行為意在
      脫產已甚明顯，借貸及抵償之抗辯顯屬臨訟之詞。縱認被
      告間係因借貸及抵償契約而就系爭房地為移轉，其行為仍
      應評價為無償，並應使之回復為原先狀態，俾讓全體債權
      人得以公平受償！
（三）按「在債務人之財產為全體債權人之總擔保之情形下，債
      務人處分其財產之性質，應係以全體債權人之立場為觀察
      ，並以處分後有無變動其財產狀況為依據。例如債務人將
      其所有之房地出賣予第三人而取得價金，就全體債權人之
      立場而言，債務人之財產狀況係由房地變更為金錢，在總
      擔保之狀態上並無變動，故屬有償性質。若債務人將其房
      地贈與第三人，因無取得對價，則其財產總擔保之狀態已
      有減少，即屬無償性質。又若債務人將其房地抵償予特定
      債權人，除該債權人之債權係屬有優先受償之性質外，此
      項抵償行為已變動債務人原先財產總擔保之狀態，且形同
      使該特定債權人具有優先受償之效果，影響全體倩權人之
      平均受償權益，自應評價為無償並使回復為原先狀態。俾
      讓全體債權人(含該受抵償之債權人)得以公平受償。因此
      縱被告甲○○與被告丙○○間存有借貸及抵償之事實該抵
      償行為仍屬無償行為且有害及原告之債權，鈞院應撤銷被
      告甲○○與丙○○間就系爭房地所為之贈與之債權行為及
      物權行為及塗銷被告丙○○就系爭房地所為之所有權移轉
      登記。
（四）並聲明：如主文第1、2項所示。
二、被告辯以：
（一）被告丙○○在88年10月4日向臺灣企銀永大分行貸款300萬
      元償還系爭房地的抵押貸款300萬元。被告丙○○將其所
      有嘉義市的房地在94年處分後的價金借給被告甲○○，因
      為沒有保障，所以被告甲○○才把系爭房地過戶給被告丙
      ○○，因為要避稅，所以代書才以贈與為原因所有權移轉
      登記到被告丙○○名下，目前系爭房地的貸款為160萬元
      也均由被告丙○○支付本金及利息，被告間沒有彙算債務
      的總額，也沒有約定要抵償的範圍。
（二）並聲明：原告之訴駁回。
三、兩造不爭執事項：
（一）系爭坐落臺南市○區○○○段617-73、權利範圍10000 分
      之133及其上建號7891號門牌號碼台南市○○路288巷17號
      3樓之2，權利範圍全部，原於土地、建物登記謄本上記載
      為被告甲○○所有，於97年10月9日以夫妻贈與為原因（
      原因發生日期：97年10月1日），辦理所有權移轉登記為
      其配偶即被告丙○○所有。
（二）原告於96年5 月間投資被告甲○○與第三人合夥興建新店
      達觀溫泉別墅，並於同月25日簽訂投資協議書，約定原告
      投資5000萬元，被告應予該協議書簽訂後1年3個月即97年
      8月25日投資金連同該投資案之收益金額共1億元支付予原
      告，並同時簽發本票8紙   (到期日為97年8月24日到97年
      9月26日) 金額共1億元以為擔保，惟迄未給付，經原告於
      97年10月1日向台灣屏東地方法院聲請假扣押裁定，並執
      上開裁定於97年10月16日聲請執行被告甲○○之財產，另
      持上開本票向台灣屏東地方法院聲請本票強制執行之裁定
      獲准確定。
四、得心證之理由
（一）按「債務人所為之無償行為，有害及債權者，債權人得聲
      請法院撤銷之。債權人依第1項或第2項之規定聲請法院撤
      銷時，得並聲請命受益人或轉得人回復原狀。但轉得人於
      轉得時不知有撤銷原因者，不在此限」。民法第244條第1
      項、第4 項分別定有明文。查系爭不動產原係被告甲○○
      所有於97年10月1 日贈與予其妻即被告丙○○，復於97年
      10月9 日以夫妻贈與為原因，將系爭不動產移轉登記予被
      告丙○○，有不動產買賣契約書、系爭不動產之土地及建
      物登記謄本各1 件在卷可稽，原告主張被告間係無償移轉
      系爭不動產之所有權，應可採信。
（二）被告雖抗辯：被告丙○○於88年10月4 日向臺灣企銀永大
      分行貸款300萬元償還系爭房地的抵押貸款300萬元，因為
      沒有保障，所以被告甲○○才把系爭房地過戶給被告丙○
      ○云云，惟按「夫妻未以契約訂立夫妻財產制者，除民法
      另有規定外，以法定財產制即聯合財產制為其夫妻財產制
      。又聯合財產制中，夫或妻之財產分為婚前財產與婚後財
      產，由夫妻各自所有，民法第1005條、第1017條第1項前
      段所明定。又「修正後之民法第1017條關於不動產所有權
      之歸屬，縱由夫出資而登記為妻之名義，仍應以登記為準
      ，其登記有絕對之效力，在登記被塗銷前不能否認登記之
      公信力，如此夫妻財產制所有權之歸屬與物權變動之公示
      原則始得一致。」（最高法院93年度台上字第2652號判決
      意旨參照）。經查，系爭不動產為被告甲○○購買取得並
      登記為伊名義，為被告所不爭執，故縱被告丙○○曾代被
      告甲○○清償系爭房地向臺灣企銀永大分行之貸款將資金
      借與被告甲○○屬實，該資金或為借貸或為贈與之關係，
      惟尚難執此認定被告丙○○得就系爭房地取得優先之權利
      ，系爭不動產既登記於被告甲○○名下，揆諸前開說明，
      自應認被告甲○○為系爭不動產之所有權人，被告此部分
      之抗辯，自不足採。
（三）被告又抗辯：被告丙○○復於94年間處分其所有嘉義市的
      房地並將價金借給被告甲○○目前系爭房地的貸款為 160
      萬元也均由被告丙○○支付本金及利息，及為被告間之借
      款給予被告丙○○保障云云，惟參以被告丙○○自稱被告
      甲○○係於88年、94年間即向其借款，如被告間確欲以該
      等借款債權作為系爭不動產之對價，理應就對價之數額及
      抵充方式為具體之約定，然被告間就系爭不動產之對價究
      為若干，及支付、抵充之方式均未明確具體說明，且被告
      甲○○遲至97年10月方將系爭不動產移轉予被告丙○○，
      亦與常情不符，益徵被告被告丙○○對被告甲○○有借款
      債權，且以之為系爭不動產移轉登記之對價云云，殊無可
      取。
（四）又縱被告間有抵償債務之合意，惟債務人將其房地抵償予
      特定債權人，除該債權人之債權係屬有優先受償之性質外
      ，此項抵償行為已變動債務人原先財產總擔保之狀態，且
      形同使該特定債權人具有優先受償之效果，影響全體債權
      人之平均受償權益，自應評價為無償，並使回復為原先狀
      態，俾讓全體債權人（含該受抵償之債權人）得以公平受
      償。此由最高法院51年台上字第302 號判例意旨認債務人
      出賣財產之對價，如係用以清償具有優先受償之債務，對
      普通債權人即難謂詐害行為，及同院51年台上字第3528號
      判例意旨認先有債權後再設定抵押權，如該抵押權並無對
      價關係時，即屬無償行為之意旨，均在闡釋債務人之處分
      行為並不得使特定普通債權得以享有優先受償之利益，可
      得佐證。綜上我國不動產物權以登記為其公示方法，系爭
      不動產原既登記為被告甲○○所有，且以夫妻贈與為原因
      而移轉登記為被告丙○○所有，被告丙○○復無法證明其
      對於系爭不動產原有所有權或以相當對價取得系爭不動產
      之事實，已如前述，原告主張被告丙○○乃無償取得系爭
      不動產之移轉登記，自屬有據。
（五）被告甲○○將系爭不動產無償贈與被告丙○○後，其名下
      雖有其他之不動產或投資，此有原告提出97年10月9日及9
      7年12月17日所申請之被告甲○○之財產歸屬資料清單2件
      、被告鄭世旺96年度綜合所得稅各類所得資料清單1 件在
      卷可稽，其不動產以公告現值計算扣除其上設定之高額抵
      押權，其持有之股票因非上市、上櫃公司之股票，不易變
      現，亦不易估計其價值，被告甲○○亦不否認「97年10月
      1 日當時的現金及不動產不足清償原告應有債權，其他投
      資股份也無法變現清償」等情，足徵被告甲○○除系爭不
      動產外，確無其他財產足供清償其對於原告所負債務，是
      被告間就系爭不動產所為前揭無償贈與之債權行為及所有
      權移轉之物權行為，已使原告之債權有無法滿足之情，而
      嚴重損害原告之債權。
五、從而原告依民法第244 條第1項、第4項規定，請求撤銷被告
    間就系爭不動產所為無償贈與之債權行為及所有權移轉登記
    之物權行為，並請求被告丙○○塗銷所有權移轉登記，為有
    理由，應予准許。並依民事訴訟法第87條第1 項確定訴訟費
    用額（即裁判費11,395元）如主文第3項所示。
六、結論：原告之訴為有理由，依民事訴訟法第87條第1 項、第
    78條、第85條第1項前段，判決如主文。
中    華    民    國    98    年    3    月    31    日
                  民事第一庭    法  官  周素秋
以上正本係照原本作成。
如對本判決上訴，須於判決送達後20日內向本院提出上訴狀。
中    華    民    國    98    年    3    月    31    日
                                書記官  洪育祺


司法院資訊處製作；財團法人民間司法改革基金會備份。
